臺灣高等法院臺中分院刑事判決　　　　　　　　　九十二年度上訴字第一九三四號
　　上　訴　人　臺灣南投地方法院檢察署檢察官
　　被　　　告　戊○○
　　　　　　　　丁○○
　　右二人共同
　　指定辯護人　本院公設辯護人　丙○○
右上訴人因被告等偽造貨幣等案件，不服臺灣南投地方法院九十二年度訴字第二二六
號中華民國九十二年九月三日第一審判決（起訴案號：臺灣南投地方法院檢察署九十
二年度偵字第七一五、一二二二號），提起上訴，本院判決如左：
      主  文
上訴駁回。
      事  實
一、丁○○於民國九十二年一月間（農曆過年前），因與戊○○經營水果攤販生意不
    慎，自不詳姓名之人取得面額新臺幣（下同）一千元偽造通用紙幣（號碼ＡＬ四
    九五二三一ＺＣ）一張，於收受後方知為偽鈔，因不甘損失，明知該一千元紙鈔
    係偽造，竟與戊○○共同基於行使偽造通用紙幣之犯意聯絡，於九十二年二月十
    日下午二時許，由丁○○駕駛車牌號碼Ｗ七─八九九三號自小客車，附載戊○○
    ，前往林馥薇所經營位於南投縣竹山鎮○○路○段一七三一號之「香薇薇檳榔攤
    」，藉口購買七星牌香菸一包及檳榔（合計一百元），並持上開偽造一千元通用
    紙幣一張交付與林馥薇，而行使偽鈔。林馥薇不知有假，予以接受，乃交付價值
    合計一百元之七星牌香菸一包及檳榔，並找付九百元與丁○○，丁○○旋駕車搭
    載戊○○離去。嗣經林馥薇提供前開車牌號碼及該偽造之千元通用紙幣予警方，
    始為警查獲，並扣得上開偽造之一千元通用紙幣一張。
二、案經南投縣政府警察局竹山分局報告臺灣南投地方法院檢察署檢察官偵查起訴。
      理  由
一、訊據被告戊○○、丁○○均矢口否認有何行使偽造通用紙幣犯行，均辯稱：沒有
    去過香薇薇檳榔攤云云。
二、本院查：
  (一)被告丁○○於上揭時、地，如何駕車搭載被告戊○○，由被告丁○○持偽造之一
    千元紙鈔向被害人林馥薇購買合計價值一百元之七星牌香菸一包及檳榔得逞等情
    ，已據證人即被害人林馥薇於警訊中及原審審理時證述綦詳，並有偽造之一千元
  通用紙幣（號碼ＡＬ四九五二三一ＺＣ）一張扣案可稽，上開紙幣經送請中央印
    製廠鑑定結果，確認係屬偽造等情，亦有該廠九十二年十二月五日中印發字第九
    二０００五六九二號函附本院卷可憑。
  (二)被告二人雖以未去過香薇薇檳榔攤消費置辯，然：I被告丁○○如何駕駛車牌號
    碼Ｗ７─８９９３三菱牌小客車，搭乘被告戊○○持上開偽鈔向被害人林馥薇購
    買香煙及檳榔離去後，被害人以驗鈔筆查驗為偽鈔，隨即記下上開車牌號碼，並
    輾轉提供前開車牌號碼及該偽造之千元通用紙幣予警方追查。警方因當日接到報
    案，有人行使偽鈔，犯罪嫌疑人所駕駛小客車款式、顏色與被告駕駛上開車輛相
    符，行為時間相差不到一小時且偽鈔之號碼相同，因此查獲被告丁○○、戊○○
    等情，亦據被害人及證人即南投縣警察局竹山分局刑事小隊長李銘龍於原審審理
    時結證在卷，並有職務報告一紙及被告丁○○所駕駛小客車相片一幀附卷可憑。
    被害人林馥薇既得以記下被告丁○○所駕駛之前開自用小客車車號供警方追查，
    且向警方描述行使偽鈔者之特徵復與被告二人相符，當無誤認之虞。II上開偽鈔
    連同其後在被告二人身上查獲之偽鈔三紙經送鑑定結果，均係「以彩色噴墨方式
    仿印，無凹版印紋凸起效果」「以螢光筆繪製仿紙張螢光纖維絲，水印以灰色墨
    在紙張背面仿製，安全線自真鈔（一百元）之折光變色安全線抽離後，再黏貼於
    偽鈔仿正面五段裸露部分」「左下角面額數字以噴墨方式仿折光變色油墨」等語
    ，有上開鑑定函文附卷可考，是其應屬同批偽鈔應可認定，所辯難以採信。
  (三)被告丁○○另於同日下午三時五十分，復駕車搭載戊○○，共同前往南投縣竹山
    鎮○○路○段一一五六號乙○○經營之檳榔攤，行使偽造千元紙鈔一張藉口購買
    檳榔，雖經乙○○當場識破為偽鈔未得逞，而不成立犯罪（無未遂犯處罰規定，
    詳見後述），惟經乙○○報警查獲被告戊○○、丁○○時，被告丁○○手中握有
    一張千元紙鈔，警方告以該紙鈔係偽鈔時，警方見被告戊○○有很大的動作，好
    像是在藏東西的樣子，警方發現被告戊○○右手中有二張一千元的紙鈔，被告戊○○告知警方該紙鈔係偽鈔一節，已據證人即警員盧敏宏於偵查中結證在卷，足
    見被告戊○○於行使前已知所持有者係偽鈔，益徵其與被告丁○○間確有行使偽
    造通用紙幣之共同犯意聯絡及行為分擔無誤。
  (四)又被告戊○○、丁○○於偵查中均供稱當天攜帶二萬多元出門等語，且經檢察官
    當庭清點被告戊○○皮包內之現金為二萬四千八百元無誤，則被告戊○○、丁○○既將扣案偽鈔與真鈔分別放置，且扣案偽鈔與真鈔明顯不同，極易辨識，被告
    丁○○竟刻意交付被害人林馥薇千元紙鈔，藉以向被害人林馥薇找回小額紙鈔，
    顯見被告丁○○、戊○○均明知交付之千元紙鈔係屬偽鈔無疑。被告丁○○、戊○○上開所辯，均不足採信。事證明確，被告丁○○、戊○○右揭犯行，堪以認
    定，應予依法論科。
三、核被告戊○○、丁○○所為，係犯刑法第一百九十六條第二項之收受後方知為偽
    造之通用紙幣而仍行使罪。被告戊○○、丁○○二人間，有犯意聯絡及行為分擔
    ，均為共同正犯。按刑法第一百九十六條第一項之行使偽造紙幣罪，以明知係偽
    造之紙幣而故意收受後，冒充真幣行使為構成要件。如其收受之初，不知係偽造
    ，嗣後發覺不甘損失而仍行使者，為同條第二項之規定，與第一項之行使偽幣罪
    有別（最高法院二十七年上字第四二九號判例意旨參照）。綜觀全卷，並無任何
    積極證據，足以證明被告戊○○、丁○○明知前開千元紙幣係屬偽造，而故意收
    集或由他人收受之行為（詳見後述），被告戊○○、丁○○所為係於收受後方知
為偽造之通用紙幣而仍行使罪，公訴意旨認被告戊○○、丁○○涉犯刑法第一百
    九十六條第一項之行使偽造通用紙幣罪，尚有未洽，惟基本事實同一，起訴法條
    應予變更。被告戊○○、丁○○固行使偽造紙幣以詐取財物，惟行使偽造紙幣，
    本含有詐欺之性質，不另論詐欺取財罪。
四、不另為無罪諭知及併予敘明部分
  (一)公訴意旨另略以：被告丁○○、戊○○於九十二年二月十日下午二時許，由被告
    丁○○駕車附載被告戊○○，前往上開香薇薇檳榔攤，由被告丁○○行使偽造千
    元紙幣一張，向被害人林馥薇購買七星牌香菸及檳榔共一百元，致使被害人林馥
    薇陷於錯誤而交付所購之檳榔、香菸，並找付九百元，被告丁○○旋駕車離去，
    因認被告二人此部分尚涉犯刑法第三百三十九條第一項之詐欺取財罪嫌；又被告
    丁○○、戊○○於九十二年二月十日下午三時五十分，前往南投縣竹山鎮○○路
    ○段一一五六號被害人乙○○經營之檳榔攤，由被告丁○○表明買檳榔，行使偽
    造千元紙幣一張，經被害人乙○○當場發現為偽鈔而不遂，被告丁○○隨即離開
    現場，案經被害人乙○○記下車牌報警，於同日下午四時許，在南投縣竹山鎮○○路○段、和興巷口查獲，被告丁○○交出偽造千元紙幣一張，當場並在被告戊○○手中扣得偽造千元紙幣二張，因認被告二人共同涉有刑法第一百九十六條第
    三項、第一項之行使偽造通用紙幣未遂罪嫌及刑法第三百三十九條第三項、第一
    項之詐欺未遂罪嫌。檢察官上訴意旨另略以：I被告二人自警訊至原審審理時，
    無法陳明販賣水果之確切地點，是被告二人所辯，其等於九十二年農曆過年期間
    ，在台北販賣水果取得上開偽鈔是否可信，已有疑問。II本件扣案之偽鈔多達四
    紙，肉眼即可辨認且其編號編號相同，應係向他人收集而來，若係販賣水果取得
    ，以被告等從事水果販售，焉有不知之理，且出售水果豈有一次收受四張千元鈔
    而毫無察覺之理。III一般行使偽鈔者均不會隨身攜帶大量偽鈔，以免事跡敗露，
    原審以查獲時僅扣得三張偽鈔，認定未取得大量偽鈔，亦有欠當等語。
  (二)按犯罪事實應依證據認定之，無證據不得認定犯罪事實；又不能證明被告犯罪者
    ，應諭知無罪之判決，刑事訴訟法第一百五十四條第二項、第三百零一條第一項
    分別定有明文。次按刑法第一百九十六條第二項前段之收受後方知為偽造之通用
    紙幣而仍行使罪，依同條第三項規定，該條第二項並不處罰未遂犯。又參照最高
    法院廿年上字第一九一一號判例意旨：該罪既未遂階段之認定，係以行使目的之
    已否完全達到為判斷標準，亦即須收受之相對人誤信為真鈔而收受始能認為達到
    行使目的，亦始得認為該行使行為已經完成。若相對人之店家於一收受時即識破
    ，知行為人所交付者為偽鈔，則不能認為行使完成，應認行為尚屬未遂，不得論
    以刑法第一百九十六條二項前段之收受後方知為偽造之通用紙幣而仍行使罪甚明
    。經查：
　(1)綜觀全卷，並無任何積極證據證明被告二人於收受偽鈔前即知悉其情，公訴人認
    被告二人涉犯刑法第一百九十六條第一項之罪，尚有未洽。上訴意旨以：被告二
    人自警訊至原審審理時，無法陳明販賣水果之確切地點，是被告二人所辯，其等
    於九十二年農曆過年期間，在台北販賣水果取得上開偽鈔是否可信，已有疑問。
    及本件扣案之偽鈔多達四紙，肉眼即可辨認且其編號相同，應係向他人收集而來
    ，若係販賣水果取得，以被告等從事水果販售，焉有不知之理，且出售水果豈有
    一次收受四張千元鈔而毫無察覺之理。另一般行使偽鈔者均不會隨身攜帶大量偽
    鈔，以免事跡敗露云云。就前者部分，被告無自證無罪義務，縱其所辯，係因出
    售水果取得上開偽鈔無法證實，亦不得以此為被告不利認定。就後者部分，係推
    測之詞，均非認定被告等犯有刑法第一百九十六條第一項罪之積極證據。
  (二)被告丁○○、戊○○辯稱：於行使偽鈔時並不知係偽鈔云云，雖不足採信，已如
    前述，然被告二人如何前往被害人乙○○經營之檳榔攤，行使偽造千元紙幣購買
    檳榔，經被害人乙○○當場識破被告丁○○所持者係偽鈔，並繼而報警將被告二
    人查獲，已據證人即被害人乙○○於警訊時證述明確，則被告二人此部分行使行
    為尚處於未遂階段，因刑法第一百九十六條第二項前段之罪並不處罰未遂犯，被
    告二人此部分所為自不成立犯罪。
  (三)另按行使偽造紙幣，本含有詐欺性質，其行使之偽幣在形式上與其真幣相同，足
    以使一般人誤為真幣，而曚混使用者，不另以詐欺罪嫌論擬，此參最高法院二十
    九年上字第一六四八號判例意旨自明。是被告二人持偽鈔至上開香薇薇檳榔攤購
    買香菸及檳榔部分，自不另論以詐欺取財罪。
  (四)就上開詐欺及乙○○部分，本應為無罪判決之諭知，惟因公訴意旨認此部分與前
    開有罪部分，有想像競合犯之裁判上一罪關係，不另為無罪判決之諭知。
五、原審因而適用刑事訴訟法第二百九十九條第一項前段、第三百條，刑法第二十八
    條、第一百九十六條第二項、第二百條、第四十二條第二項，罰金罰鍰提高標準
    條例第一條前段、第二條等規定，並審酌被告戊○○、丁○○犯罪之動機、目的
    、手段、所生危害及犯罪後猶矢口否認犯行，不知悔悟等一切情狀，各量處罰金
    四千元，並均諭知易服勞役之折算標準，以資懲儆，並依法諭知沒收扣案之偽造
    通用紙幣一千元券（號碼ＡＬ四九五二三一ＺＣ，扣押物品清單保管字號：九十
    二年度保管字第四九二號）一張，並說明其他三張偽鈔不予沒收之理由，其認事
    用法核無違誤，量刑亦屬允當，檢察官上訴意旨，指被告等應成立刑法第一百九
    十六條第一項之罪，其上訴為無理由，應予駁回。
六、據上論斷，應依刑事訴訟法第三百六十八條，判決如主文。
本案經檢察官甲○○到庭執行職務。
中      華      民      國     九十三    年     一      月    二十八    日
                                   臺灣高等法院臺中分院刑事第四庭
                                         審判長法  官  洪  耀  宗
                                               法　官  江  德  千
                                               法  官  劉  登  俊
右正本證明與原本無異。
被告等不得上訴。
檢察官得上訴。
如不服本判決應於收受送達後十日內向本院提出上訴書狀，其未敘述上訴之理由者並
得於提起上訴後十日內向本院補提理由書（均須按他造當事人之人數附繕本）。
                                               書記官  鄧　智　惠
中      華      民      國　  九十三     年      一      月   二十九    日
                                                              　　　　　Ａ
